---
title: 'Práctica 4: Series Temporales'
author: "Irene Extremera Serrano"
date: "20/3/2020"
output: word_document
editor_options: 
  chunk_output_type: console
---

La serie temporal con la que voy a trabajar recopila información sobre fallecimientos causados por enfermedades que afectan al sistema genitourinario, procede del INE y va desde enero de 1980 a diciembre de 2017. El objetivo de esta práctica es analizar la serie temporal sin estacionalidad por lo que haré uso de la serie anualizada y seguiré la metodología de Box y Jenkins para identificar qué modelo ARIMA genera unas mejores predicciones.

```{r, echo=TRUE}
# Librerías a usar
library(forecast)
library(tseries)
library(aod)
setwd('D:/Desktop/Remember/Estudios/Educación Formal/Máster/Máster Valencia/Bioestadística/Curso 1/20 2-6Modelización Estadística/Series Temporales/Practicas/P4')
```

```{r,fig.width=8,fig.height=4}
# Serie Anual
enf_gu <- read.table('Enfermedades_del_sistema_genitourinario.txt', header = TRUE) 
enf_gu <- ts(enf_gu,start = c(1980,1), freq = 12) 
enf_año <- aggregate(enf_gu,FUN = sum) 

#Gráfica de las series
autoplot(enf_año,main='Gráfica 1: Número de fallecimientos por año',ylab='Fallecimientos por enfermedades Genitourinarias',xlab='Tiempo (años)')
autoplot(diff(enf_año),main='Gráfica 2: Diferencia número de fallecimientos', ylab='Diff(Enfermedades Anual)', xlab='Tiempo (años)')
```

En la gráfica uno se muestra la serie temporal anualizada sin estacionalidad y con tendencia. Como para realizar el siguiente análisis necesito que la serie sea estacionaria realizo una primera diferenciación (d=1) y tal y como muestra la gráfica dos efectivamente de esa manera la serie se torna estacionaria. Sin embargo, para asegurarme realizaré la función de autocorrelación de la serie anual sin diferenciar y diferenciada.

```{r,fig.width=8,fig.height=4}
# Funciones de autocorrelación
par(mfrow=c(1,2))
acf(enf_año, main = "Gráfica 3: FAC Sin diff",lag = 20)
acf(diff(enf_año), main = "Gráfica 4: FAC diff",lag = 20)
```

Al comparar ambas funciones de autocorrelación, se ve enseguida que en la gráfica tres que corresponde a la función de autocorrelación de la serie anual sin diferenciar hay un decrecimiento progresivo, que por el contrario no ocurre en la gráfica 4 (serie anual diferenciada), en donde después del primer valor de ro (excluyendo ro 0) el resto de valores quedan dentro del intervalo de confianza. Esto me indica que efectivamente voy a tener que diferenciar al menos una vez para que la serie sea estacionaria en tendencia.

Una vez conseguida la estacionaridad observo el comportamiento de la gráfica de autocorrelación y la gráfica de autocorrelación parcial de la serie anual diferenciada una vez para ver qué modelo se ajustaría mejor a la serie.

```{r,fig.width=8,fig.height=4}
par(mfrow=c(1,2))
acf(diff(enf_año), main = "Gáfica 4: FAC",lag = 20)
pacf(diff(enf_año), main = "Gáfica 5: FACP",lag = 20)
```

En la gráfica tres se muestra la función de autocorrelación, en la cual hay un valor en uno que supera las tres desviaciones típicas y el resto de valores quedan dentro de los intervalos de confianza. Lo mismo ocurre en la gráfica cuatro (función de autocorrelación parcial), hay un valor elevado en el primer valor y el resto son bastante pequeños (no superan las tres desviaciones típicas).
Con respecto a si hay o no decrecimiento, no se ve muy claro en ninguna de las dos gráficas, o por lo menos no soy capaz de identificarlo.

Como no me han parecido muy claras las gráficas anterires, voy a ver cuál es el modelo que me recomienda autoarima.

```{r}
autoa <- auto.arima(enf_año, d=1)
autoa
```

Autoarima sugiere un ARIMA (1,1,0) y además recomienda incluir la constante en el modelo, con un drift de 205.0287, con un coeficiente de valor -0.3709 (no supera el valor de 1 de modo que el modelo parece que se ajusta bien) y con un AIC de 544.85.

Una vez decidido como modelo el ARIMA (1,1,0) compruebo con el test de Wald si los coeficientes y el drift son significativos.

```{r}
#ARIMA(1,1,0)
wald.test(b = coef(autoa), Sigma = vcov(autoa), Terms = 1) 
wald.test(b = coef(autoa), Sigma = vcov(autoa), Terms = 2) 
```

Con esto se comprueba que tanto ldrift como el coeficiente salen significativos. Antes de escribir la ecuación del modelo a validar, comprobaré si hay valores atípicos (intervenciones) que puedan afectar a las predicciones.

Para ello utilizo el residuo de la serie.

```{r}
#Valores atípicos ARIMA (1,1,0)
esauto <- sqrt(autoa$sig)
ts.plot(autoa$residuals,2*esauto,-2*esauto,3*esauto,-3*esauto,xlab='Periodo',plot.type='single',ylab='', main='Gráfica 6: Error de estimación Autoarima',lty=c(1,2,2,2,2), col=c('black','red','red','blue','blue'))
#Miro el año
autoa$residuals > 2*esauto #2017 y 2012
```

Se puede apreciar que hay dos valores que superan las dos desviaciones típicas, concrétamente en los años 2017 y 2012. 
Al ser solamente dos valores que superan ligeramente las dos desviaciones no voy a considerar el incluirlos en el modelo final.

Una vez que me he decantado por el modelo ARIMA(1,1,0) doy paso a su validación comenzando con el análisis del error:

```{r}
#Calidad del modelo
accuracy(autoa)
```

En ARIMA(1,1,0) el ME de -0.423077 es muy cercano a 0, en cuanto al RMSE en media el ARIMA(1,1,0) se equivoca 342.9881 casos, o visto de otra forma, el error porcentual medio MAPE es de 3.25%. Esto me indica que el modelo con ese MAPE es bastante bueno. Aparte la capacidad de mejora de las predicciones por intervalo es bastante reducida, pues el ACF1 tiene un valor muy bajo, de -0.0004%.

A continuación, aplicao el test de box para comprobar homocedasticidad:

```{r}
#Homocedasticidad
Box.test(autoa$residuals^2,lag=2, type='Ljung-Box')
#Incorrelación
Box.test(autoa$residuals,lag=2, type='Ljung-Box')
```
Para un k=2 se aceptan que se cumple la hipótesis de homocedasticidad e incorrelación.

Para finalizar los test de validación compruebo la normalidad del residuo.

```{r}
#Normalidad
jarque.bera.test(autoa$residuals)
```

Para un p valor de 0.43 en ARIMA(1,1,0) se acepta la hipótesis de normalidad.

A continuación predigo con él ARIMA(1,1,0) a 5 años vista.

```{r}
pautoa <- forecast(autoa, h=5, level=c(80,95))

mediaa <- pautoa$mean
lowa1 <- pautoa$lower[,1]
lowa2 <- pautoa$lower[,2]
upa1 <- pautoa$upper[,1]
upa2 <- pautoa$upper[,2]
mata <- matrix(c(mediaa,lowa1,upa1,lowa2,upa2),nrow=5,ncol=5)
añosa <- c('2018','2019','2020','2021','2022')
ICma <- c('Media','Low 80','Hi 80', 'Low 95', 'Hi 95')
colnames(mata)<- ICma
row.names(mata) <- añosa
mata
```

La predicción resultante muestra que la media de casos de fallecimientos por enfermedades que afectan al sistema genitourinario va aumentando de un año a otro progresivamente, en 2018 el número es de 13092.59 y asciende hasta fallecimientos 13992.45 en 2022, un incremento de 899.86 casos.
Lo mismo ocurre con el intervalo de confianza, van incrementándose progresivamente a medida que pasan los años: el intervalo al 80 y 90 por ciento por debajo pasan de 12634.58 y 12392.12 a 13194.52 y 12772.12 respectivamente, y por encima pasan de 13550.59 y 13793.05 a 14790.38 y 15212.78 de 2018 a 2022.

Para poder ver esto con mayor facilidad me fijo en la gráfica 7.

```{r}
autoplot(pautoa, main='Gráfica 7: Predicción ARIMA (1,1,0)', ylab='Casos Enfermedades Genitourinarias', xlab='Tiempo (Años)')
```

En la gráfica 7 se ilustra lo comentado anteriormente, el aumento progresivo del número de casos de fallecimientos y con ello de su intervalo de confianza.

Una vez visto el modelo es bueno y válido para realizar predicciones  escribo su ecuación asociada:
()()()()()()INCLUIR ECUACIÓN DEL MODELO TEÓRICA Y EXPLICARLA()()()()()()()()()

```{r}
yt <- mediaa[3]
yt1 <- mediaa[2]
yt2 <- mediaa[1]
coef <- autoa$coef[1]
deriva <- -yt+(coef)*(yt1-yt2)+yt1
deriva
```
 
La constante del modelo ARIMA(1,1,0) es -281.08 por lo que el modelo final tendrá la siguiente forma

()()()()()()INCLUIR ECUACIÓN DEL MODELO FINAL Y EXPLICARLO()()()()()()()()()

Para finalizar el análisis, voy a realizar una comparación con el modelo de alisado resultante de la práctica 2.

```{r}
datos_año_ets<- ets(enf_año) 
calidad <- summary(datos_año_ets)
```

El modelo obtenido por alisado es el modelo de alisado exponencial de Holt (M,A,N) con tendencia es aditiva, error multiplicativo y sin estacionalidad.

Por un lado, el valor de MASE no es muy diferente, de 0.87% en alisado y en arima de 0.86% por lo que estos modelos no son mucho mejores con respecto al modelo más sencillo que podría aplicarse.

Por otro lado el error medio del modelo de alisado es más alto, de 29.57 mientras que el obtenido por arima es muy cercano a 0, de -0.42.

Aparte, el ACIF también es muy similar, -0.0004% en ARIMA (1,1,0) y de -0.11% lo cual indica que la capacidad de mejora de las predicciones por intervalo es bastante reducida.

Además, los RMSE son bastante parecidos siendo ligeramente menor el de ARIMA (1,1,0), de 348.76 casos en alisado y de 343 casos de fallecimientos en arima. 

Lo mismo ocurre con AIC que es bastante similar, en donde el AIC de alisado tiene un valor de 588.80 y 544.13 el de arima.

Para finalizar, también tienen un valor de MAPE bastante parecido siendo mejor en alisado, de 3.23% frente al ARIMA(1,1,0) de 3,26%. Esto me indica que la calidad de predicción del modelo de alisado es ligeramente más alta que la del arima, aunque la del arima también es bastante buena.

Aparte de comaprar la calidad de ambos modelos comparo sus predicciones y observo lo siguiente: 

```{r}
prediccion <- forecast(datos_año_ets, h=5) 
media <- prediccion$mean 
low <- prediccion$lower[,1] 
low2 <- prediccion$lower[,2] 
up <- prediccion$upper[,1] 
up2 <- prediccion$upper[,2] 
mat <- matrix(c(media,low,up,low2,up2),nrow=5,ncol=5) 
años <- c('2018','2019','2020','2021','2022') 
ICm <- c('Media','Low 80','Hi 80', 'Low 95', 'Hi 95') 
colnames(mat)<- ICm 
row.names(mat) <- años 
mat 

#Diferencia del número de casos predichos con el modelo de alisado frente al arima.
media-mediaa
```

La predicción con alisado muestra que la media de casos de fallecimientos por enfermedades que afectan al sistema genitourinario va aumentando de un año a otro progresivamente, en 2018 el número es de 13164.36 y asciende hasta fallecimientos 13907.17 en 2022, un incremento de 742.81 casos.
En comparación con el anterior el número medio de casos es menor y además las predicciones en comparación al resto de años el número de casos predichos en ARIMA(1,1,0) es mayor.

```{r,fig.width=8,fig.height=4}
autoplot(prediccion,xlab='Tiempo (Años)', ylab='Número de casos',main='Gráfica 8:Predicción a cinco años vista (Alisado)')
```

Cuando comparo la gráfica 8 con la gráfica 7 se observa que son bastante parecidas, de modo que cualquiera de ambos modelos sería útil a la hora de realizar predicciones.
Sin embargo, todos los valores que valoran la calidad de los modelos son mayores en alisado que en el modelo ARIMA(1,1,0) a excepción del MAPE, que es menor en el de alisado (3.23%) pero no muy diferente (3,26%). Esto hace muy difícil saber con cuál de los dos modelos decantarme, pero a la vista de que el modelo de alisado es más sencillo y tiene un MAPE mejor me decantaría por él, pues lo que me interesa en este caso en particular es que las predicciones a realizar sean buenas.














